臺灣高等法院高雄分院刑事判決　　　　　　　　　　九十年度上訴字第一二五號
　　上　訴　人　臺灣高雄地方法院檢察署檢察官
　　被　　　告　甲○○
　　被　　　告　丙○○
　　共　　　同
　　選任辯護人　莊孝襄
右上訴人因被告偽造有價證券等案件，不服臺灣高雄地方法院八十七年度訴字第一０
七八號中華民國九十年六月二十九日第一審判決（起訴案號：臺灣高雄地方法院檢察
署八十六年度偵緝字第九二九號、第九三０號），提起上訴，本院判決如左：
      主  文
上訴駁回。
      理  由
一、公訴意旨略以：被告丙○○意圖為自己不法之所有，利用告訴人乙○○○將位於
    高雄縣岡山鎮○○街八十一號三樓房地交由被告丙○○辦理借款事宜，竟於民國
    （下同）八十三年七月二十日，擅自冒用告訴人乙○○○名義與許力軒訂立買賣
    契約，並收受訂金新台幣（下同）五十五萬元，嗣為告訴人乙○○○察覺，被告
    丙○○始將該買賣撤銷。另被告甲○○明知己身經濟困難，竟意圖為自己不法之
    所有，並基於概括犯意，連續自八十二年七月間至八十三年八月間，未經告訴人
    乙○○○授權，擅自冒用告訴人乙○○○之名義向互助會會首陳薇米（嗣後更名
    為陳巧樺）、謝珊珊分別在高雄市○○○路四二四號十樓及高雄縣岡山鎮○○路
    七十號等處，佯稱業經告訴人乙○○○授權標會，而連續冒用告訴人乙○○○名
    義標走互助會一萬元計三會，會款共七十三萬四千二百元，另三萬元一會半，共
    六十二萬八千九百五十元，五萬元一會，共一百餘萬元，並連續冒用乙○○○名
    義，偽造本票共計七張，面額共十九萬元交付前開互助會會首，以為取信。復於
    八十二年十二月二十一日，在高雄縣岡山鎮○○路三十號，向王莊秀霞冒用告訴
    人乙○○○名義借款一百萬元，並偽造面額一百萬元之本票以為取信，詎屆期本
    票未獲清償，經催討告訴人乙○○○始知上情。因認被告丙○○涉犯刑法第二百
    十條、第二百十七條第二項及第三百四十二條之罪嫌；被告甲○○涉有同法第二
    百十條、第二百零一條第一項、第二項及第三百三十九條第一項之罪嫌。
二、按犯罪事實應依證據認定之，無證據不得推定其犯罪事實；不能證明被告犯罪者
    ，應諭知無罪之判決；刑事訴訟法第一百五十四條、第三百零一條第一項分別定
    有明文。次按刑法第三百三十九條第一項詐欺罪之成立，以意圖為自己或第三人
    不法所有，以詐術使人將本人或第三人之物交付為要件，所謂以詐術使人交付，
    必須被詐欺人因其詐術而陷於錯誤，若其所用方法，不能認為詐術，亦不致使人
    陷於錯誤，即不構成該罪。（最高法院四十六年台上字第二六○號判例參照）。
    又按刑法上所謂偽造有價證券，以無權簽發之人冒用他人名義簽發為要件，如果
    行為人基於本人之授權，或其他原因有權簽發者，則與無權之偽造行為不同（最
    高法院五十三年台上字第一八一０號判例參照）。再按刑法上所謂偽造之概念，
    係以無制作權而冒名製作不實內容之行為而言，是以無權製作之人冒用他人名義
    簽發為要件，如果行為人基於本人之授權，或其他原因有權製作者，則與無權之
    偽造行為不同；至於已否得有適法之授權，或有無逾越、逸脫授權範圍，而制作
    該有價證券，則不以明示之授權為判定其有無適法權源之唯一準據；因偽造有價
    證券罪，係侵害社會法益之罪，為使具有社會公共信用性格之票據類有價證券持
    有人，得獲應有之保障，以維交易安全及社會公共信用，是以票據上名義人對於
    知悉無權制作有價證券之人，實施制作有價證券犯行，仍不為阻止而放任其此項
    實施制作有價證券之默認行為者，亦應包括的視之為默示之授權行為（最高法院
    八十二年度台上字第六三八四號裁判要旨參照）。且認定不利於被告之事實，須
    依積極證據，苟積極證據不足為不利於被告事實之認定，即應為有利於被告之認
    定，更不必有何有利之證據（最高法院三十年上字第八一六號判例參照）。再事
    實之認定，應憑證據，如未能發現相當證據，或證據不足以證明，自不能以推測
    或擬制之方法，以為裁判之基礎（最高法院四十年台上字第八六號判例參照）。
    另告訴人之告訴，係以使被告受刑事訴追為目的，是其陳述是否與事實相符，仍
    應調查其他證據以資審認（最高法院五十二年台上字第一三○○號判例參照）。
    又被害人之陳述如無瑕疪，且就其他方面調查又與事實相符，固足採為科刑之基
    礎，倘其陳述尚有瑕疪，則在未究明前，遽採為論罪科刑之根據，即難認為適法
    （最高法院六十一年台上字第三○九九號判例參照）。故在告訴人指訴被告涉嫌
    犯罪之場合，如經調查別無其他證據足證其指訴確與事實相符，則本於「罪證有
    疑、利於被告」之證據法則，即不得遽以其片面之指訴，擷為認定被告犯罪之唯
    一事證，合先敘明。
三、本件公訴人認被告甲○○、丙○○涉有前揭之罪嫌，無非係以告訴人乙○○○之
    指訴，證人許力軒、陳巧樺、謝珊珊於偵查中之證述，及有買賣契約書、互助會
    單、本票等為其論罪之依據。訊據被告丙○○固坦承有於八十三年七月二十日，
    將高雄縣岡山鎮○○街八十一號三樓房地賣予許力軒，並簽訂買賣契約書之事實
    ；被告甲○○固亦坦承有以告訴人乙○○○之名義跟陳巧樺與謝珊珊之互助會，
    並以告訴人之名義標得互助會，且以告訴人之名義簽發本票七紙交予會首，以為
    死會會錢之擔保，再以告訴人之名義簽發面額一百萬元之本票一紙，向王莊秀霞
    借貸一百萬元等情不諱。惟被告丙○○、甲○○均始終堅決否認有何前揭之犯行
    。被告丙○○辯稱：該房地係允統建設股份有限公司信託登記在告訴人乙○○○
  名義下，因該房地貸款利息繳納有困難，才在甲○○之指示下，將其賣給許力軒
    等語；被告甲○○則以：告訴人乙○○○係伊的金主，以伊每月應給付告訴人之
    利息，由伊以告訴人名義參加互助會暨代其標會及於得標後簽發本票交付會首，
    告訴人再以此得標之會款出借予伊生息，迨該互助會期屆滿時，以活會會員應得
    會款額為結算，伊以告訴人之名義跟會、標會及簽發本票均有經告訴人之同意，
    另向王莊秀霞借貸一百萬元，係告訴人乙○○○與案外人洪寶珠委由伊於八十二
    年十二月十四日向臺灣臺南地方法院以九百二十一萬一千元共同標得台南縣仁德
    鄉○○○段六九九地號之土地及其上之建物，因告訴人應繳納法院之標款不足，
    經告訴人之同意授權向王莊秀霞借貸等情置辯。
四、經查：
（一）被告丙○○於八十三年七月二十日，以告訴人乙○○○之名義與許力軒簽訂不
      動產買賣契約書，將位於高雄縣岡山鎮○○街八十一號三樓房地賣予許力軒之
      事實，固據證人許力軒於原審偵審及本院審理中證述綦詳，且為被告丙○○所
      不否認，並有上開不動產買賣契約書附於偵查卷可稽，堪信確有該筆不動產買
      賣之情事無訛；而被告甲○○以告訴人之名義向陳巧樺及謝珊珊跟互助會，並
      以告訴人之名義標得互助會，且以告訴人之名義簽發本票七紙交予會首，以為
      死會會錢之擔保，再以告訴人之名義簽發面額一百萬元之本票一紙，向王莊秀
      霞借貸一百萬元等情，業據證人陳巧樺、謝珊珊於原審偵審及本院審理時證述
      屬實，亦為被告甲○○所不否認，並有上開互助會單、本票等附於偵查卷可參
      ；惟證人許力軒、陳巧樺、謝珊珊等前開之證述及上開不動產買賣契約書、互
      助會單、本票等，僅能證明被告丙○○確有與證人許力軒為買賣該房地之交易
      ，並於八十三年七月二十日簽訂該不動產買賣契約書之事實及被告甲○○確有
      以告訴人之名義跟會、標會、簽發本票之情事，而以告訴人之名義買賣房地、
      跟會、標會及簽發本票之原因不一，其因委任關係而使用告訴人之名義，亦或
      因概括授權而使用告訴人名義，皆有可能，非必即出於因未經授權而冒用告訴
      人名義一端，則證人前開之證詞及上開不動產買賣契約書、互助會單、本票等
      ，並無法據此即得知被告丙○○及甲○○與告訴人乙○○○間之內部關係為何
      ，尚難遽以認定被告等前開之所為，係未經告訴人之授權而為偽造之行為。
（二）證人即允統建設股份有限公司之職員王美玲於原審調查時到庭證稱：有關公司
      的過戶登記是伊在處理的，允統建設股份有限公司在麗園華廈有幾間未售出已
      記不清楚，但信託登記之事是有的等語（見原審卷第一五六頁、第一五七頁訊
      問筆錄）；核與證人謝銀花於原審調查時到庭證述：伊並沒有實際出錢購買岡
      山鎮○○街八十三號之房子，係伊女兒（即被告甲○○）說要用伊的名字向銀
      行貸款等語相符（見原審卷第一二一頁反面訊問筆錄）；且證人謝逸人於原審
      調查時亦到庭證稱：被告甲○○有告訴伊將麗園華廈未出售之八戶信託在一些
      人名下抵押貸款之情事，但詳細情形伊並不知道等語（見原審卷第一二三頁訊
      問筆錄）；則被告所辯高雄縣岡山鎮○○街八十一號三樓房地係允統建設股份
      有限公司信託登記在告訴人乙○○○之名義之下，以方便向金融機構辦理貸款
      等情，已堪採信。何況，告訴人於原審及本院審理時均自承伊並無該房地買賣
      之買賣契約書等語（見原審卷第八十三頁及本院九十年九月七日訊問筆錄），
      衡情倘若告訴人確係向允統建設股份有限公司購賣上開房地，理應簽訂有房屋
      買賣契約以為憑據，豈有未與允統建設股份有限公司簽訂房屋買賣契約，且將
      房地之權狀置放於被告丙○○處之理。告訴人所指該房地是其所購買云云，核
      與常情有違，難以採信，自不足採為被告論罪之依據。
（三）證人陳巧樺（原名陳薇米）於偵查中證稱：互助會是被告甲○○說有授權來標
      的，會錢均是被告甲○○拿去，死會也是被告甲○○繳的等語（見一四五九０
      號偵查卷八十五年七月二十五日偵訊筆錄）；原審調查時到庭證稱：被告甲○○以告訴人乙○○○之名義標前面二會，乙○○○知道，之後伊搬到台南就不
      清楚了等語（見原審一卷第一五七頁反面、第一五八頁訊問筆錄）；嗣於本院
      訊問時證稱：「（乙○○○）三會都標了，第一會、第二會是她打電話告訴甲○○要標多少錢，然後由甲○○幫他標的。因為我開美容院，他來做臉時會談
      標會的事情，我有告訴她，她標到了，會款已經交給甲○○，她都沒有表示意
      見。第三會如果我在高雄開標的話，模式就跟前兩會一樣。如果我已經搬到台
      南的話，我會委託甲○○幫我開標。」「（你三會的錢交給誰？）都交給甲○○。因為乙○○○是甲○○的金主，她常借錢給甲○○，而且標的時候也是甲○○幫她標的，乙○○○她不常來，標到後三天內我必須把會錢給得標者，所
      以就交給甲○○，但是事後我會列一張明細給乙○○○。第一、二會我確定有
      列明細表給乙○○○，都沒有表示意見，而且乙○○○每個月都會跟甲○○核
      算利息。第三會我不確定有無列明細表給乙○○○。」「（乙○○○每個月應
      付的會款是誰在繳？）都是甲○○交給我的，至於錢如何來的，我就不知道。
      」「（你怎麼知道他們每個月會核算利息？）因為我分租的是一個房間，外面
      整個是甲○○的代書事務所，如果沒有生意的時候，我們就會出來辦公室那邊
      坐。」「（你如何知道乙○○○是甲○○的金主？）我還沒到那邊去，甲○○
      已在那邊做代書已經有四年之久，乙○○○去找甲○○，甲○○會介紹她去我
      那邊做臉，甲○○有跟我說乙○○○是她貸款的金主，如果有人要抵押借款的
      話，就會找乙○○○去看房地，然後乙○○○就出借錢。」「（問乙○○○後
      來有向你拿回七張本票？）她打電話問我，是否有七張甲○○簽發的本票在我
      那邊，我說有。因為乙○○○所參加的互助會都已付清，而且我的互助會也已
      經結束了，所以就把那七張本票寄還給乙○○○。」「（甲○○用乙○○○的
      名義簽發本票，乙○○○她知道否？）應該知道。因為我的互助會標到的話，
      都一定要簽發本票，乙○○○也知道她已得標，他應該知道要簽發本票。」等
      語（見本院九十年十二月十九日訊問筆錄）。另證人謝珊珊於偵查中亦證述：
      會錢均係透過被告甲○○所繳的等語（見一四五九０號偵查卷八十五年八月五
      日偵訊筆錄及其八十五年八月九日之陳述意見狀）；原審調查時到庭證述：乙○○○互助會部分均係找被告甲○○，反正都是向被告甲○○拿錢等語（見原
      審一卷第八十五頁訊問筆錄）；嗣於本院證稱：乙○○○參加之互助會，都是
      甲○○來入會的，乙○○○應繳之會錢，伊直接向甲○○收取，未曾向乙○○○收會款等語（見本院九十年十一月七日訊問筆錄）。另證人即亦是互助會會
      員之王美玲於原審調查時證稱：被告甲○○以告訴人乙○○○名義參加之互助
      會，大部分都經過告訴人乙○○○之同意，因為他們說相同的人不能參加太多
      會，也就是一個人不能參加太多會，所以才以告訴人名義參加，被告甲○○與
      告訴人是有在結算利息，但是否針對互助會的結算伊不清楚等語（見原審一卷
      第一五七頁訊問筆錄）。參酌被告甲○○與告訴人均一致陳稱資金往來已有十
      多年，且告訴人於原審調查時復自承：「我替她（指被告甲○○）調款及借款
      共四千多萬元」「（會錢如何結算？）以我幫她調款，她需負擔而由我代繳的
      利息，和我應繳的會款抵銷，大部分二個月結算一次，看差額多少」（見原審
      一卷第二０三頁反面、第二０四頁訊問筆錄）。顯見被告甲○○與告訴人並非
      單純為一次之交易，而係多年之交易習慣，且其交易之金額亦屬龐雜，衡情被
      告甲○○果真自始即有詐騙告訴人之意思，又何須花費如此久之時間、金錢與
      告訴人交易。
（四）本件告訴人乙○○○與證人洪寶珠委由被告甲○○於八十二年十二月十四日向
      臺灣臺南地方法院以九百二十一萬一千元共同標得台南縣仁德鄉○○○段六九
      九地號之土地及其上之建物，為告訴人所是認，並經證人洪寶珠於原審證述無
      訛（見原審一卷第二三一頁反面、第二三二頁），復有臺灣臺南地方法院拍賣
      不動產筆錄、強制執行事件投標書、投標保證金封存袋、民事強制執行案款收
      據、不動產權利移轉證書（買受）附臺灣臺南地方法院八十二年度執字第四二
      四四號執行卷可稽。又本件投標時之保證金係二百五十五萬元，有臺灣臺南地
      方法院民事執行處八十二年十一月二十三日八十二南院賢執當字第四二四四號
      公告附同上執行卷可證，而被告甲○○係以臺灣土地銀行新興分行簽發票號0
      000000號金額一百二十五萬元付款人臺灣銀行高雄分行及臺灣中小企業
      銀行岡山分行簽發票號0000000號金額一百三十萬元付款人臺灣銀行岡
      山分行之支票繳納保證金，亦有臺灣臺南地方法院強制執行投標保證金封存袋
      及民事強制執行案款收據附同上執行卷可考，其餘應繳之價金，係於八十二年
      十二月二十一日自中興商業銀行被告甲○○之帳戶轉帳提領六百六十六萬一千
      元換購付款人臺灣銀行之支票繳付，有臺灣臺南地方法院民事強制執行案款收
      據、中興商業銀行甲○○帳戶之存摺影本及臺灣銀行台南分行八十八年六月二
      十二日銀南庫字第二八○八號函檢附之支票影本可證，且告訴人乙○○○與洪
      寶珠委由被告甲○○向臺灣臺南地方法院共同標得前述房、地，出資額相同，
      各二分之一，其保證金及應付之價金，均經由被告甲○○繳付，亦為告訴人乙○○○及證人洪寶珠所是認。查告訴人乙○○○與證人洪寶珠委由被告甲○○
  以九百二十一萬一千元共同標得前述房、地，則告訴人乙○○○與洪寶珠應各
      出資四百六十萬五千五百元。其中證人洪寶珠付款部分為：前述投標保證金一
      百三十萬元及於八十二年十二月二十日分別跨行匯款一百三十萬五千五百元、
      二百萬元入中興商業銀行甲○○之帳戶，有臺灣臺南地方法院強制執行投標保
      證金封存袋、民事強制執行案款收據及存摺影本可證；而告訴人乙○○○部分
      ：除先繳付前述投標保證金一百二十五萬元（被告甲○○供稱：乙○○○繳保
      證金一百二十五萬元，洪寶珠繳保證金一百三十萬元）及王美玲、許富美於八
      十二年十二月二十日分別跨行匯款一百六十一萬一千元、一百萬元入中興商業
      銀行甲○○之帳戶，三筆共三百八十六萬一千元，有據可查，告訴人乙○○○
      應出資額尚不足七十四萬四千五百元，何況告訴人於九十一年三月二十五日提
      出之告訴理由狀，亦陳稱僅繳付此三筆款項，從而，被告甲○○所辯，向王莊
      秀霞借貸一百萬元係為了告訴人要標買台南縣仁德鄉○○○段六九九地號之土
      地及其上之建物所用，亦有經告訴人之授權同意等情，應堪採信。至於證人王
      莊秀霞早於八十六年十二月二十一日出境未返，有內政部警政署入出境管理局
      九十年十一月十三日（九十）境信昌字第０六八五七七號函檢附之出入境紀錄
      表及高雄縣岡山鎮戶政事務所九十年十一月一日岡鎮戶字第三一七六號答覆表
      可稽，已無從傳訊，且告訴人復無法提出任何被告甲○○未經授權借款之相關
      證據供本院查證，是尚難僅憑告訴人之指訴及前開本票，即遽認被告甲○○有
      未經授權而偽造有價證券及詐欺之犯行。
五、綜上所述，前開證人等之證述及上開不動產買賣契約書、互助會單、本票等之證
    據，均無法確切證明被告等有偽造文書、偽造有價證券、背信及詐欺之犯行，尚
    難僅憑告訴人之片面指訴即認定被告等有前開之犯行。此外，本院復查無其他積
    極證據足資審認被告等有何公訴人所指之犯行，既不能證明被告等犯罪，揆諸首
    揭規定及說明，原審為被告等無罪之諭知，核無不合。公訴人依告訴人乙○○○
    之請求提起上訴，仍執陳詞，指摘原判決不當，為無理由，應予駁回。
六、至臺灣高雄地方法院檢察署檢察官移送併辦被告等涉犯詐欺等部分（八十六年度
    偵字第二六七三○號、九十年度偵字第一三四九０號），因本件公訴人起訴部分
    既經本院為無罪之諭知，則與移送併辦部分自無連續犯之裁判上一罪關係，非起
    訴效力所及，本院自無從加以審判，此部分應退回臺灣高雄地方法院檢察署，由
    檢察官另為適法處理，附此敘明。
據上論結，應依刑事訴訟法第三百六十八條，判決如主文。
本案經檢察官陳新慶到庭執行職務。
中    華    民    國        九十一      年      四      月     十八     日
                              臺灣高等法院高雄分院刑事第五庭
                                  審判長法官  吳水木
                                        法官  洪慶鐘
                                        法官  趙文淵
右正本證明與原本無異。
偽造私文書及偽造有價證券部分如不服本判決應於收受本判決後十日內向本院提出上
訴書狀，其未述上訴理由者，並得於提起上訴後十日內向本院補提理由書狀（均須
按他造當事人之人數附繕本)「切勿逕送上級法院」。
其他不得上訴。
                                      書記官  陳武悅
中    華    民    國        九十一      年      四      月    二十二    日
                                                                      Ｈ
